臺灣高等法院民事判決
109年度重上更一字第43號
上  訴  人  藍千文  
訴訟代理人  林秀英  
            藍照慶  
被 上訴 人  藍照鈞  
訴訟代理人  張育祺律師
上列當事人間請求拆除地上物等事件，上訴人對於中華民國106
年5月12日臺灣桃園地方法院105年度重訴字第51號第一審判決提
起上訴，經最高法院發回更審，本院於109年9月8日言詞辯論終
結，判決如下：
    主      文
上訴駁回。
第二審及發回前第三審訴訟費用均由上訴人負擔。
    事實及理由
壹、程序方面
    按訴訟全部或一部之裁判，以他訴訟之法律關係是否成立為
    據者，法院得在他訴訟終結前以裁定停止訴訟程序，民事訴
    訟法第182條第1項固有明文。惟所謂訴訟全部或一部之裁判
    ，以他訴訟之法律關係是否成立為據者，係指他訴訟之法律
    關係是否成立，為本件訴訟先決問題者而言。若他訴訟之法
    律關係是否成立，並非本件訴訟之先決問題，則其訴訟程序
    即毋庸停止。又為本訴訟先決問題之法律關係是否成立，在
    本訴訟法院本可自為裁判，若因中止訴訟程序當事人將受延
    滯訴訟之不利益時，仍以不中止訴訟程序為宜（最高法院10
    1年度台抗字第224號、30年滬抗字第105號裁定意旨參照）
    。查上訴人之父藍照慶以坐落桃園市○○區○○段000000○00000
    0地號土地（下稱系爭土地，如其中之一逕以地號稱之）係
    借名登記於被上訴人名下為由，訴請被上訴人應將系爭土地
    移轉登記予藍照慶、被上訴人、藍碧芬、藍照仁，現由原法
    院以107年重訴更一字第7號民事事件審理中，上訴人爰聲請
    本院於該案訴訟終結前，裁定停止本件訴訟程序等語（本院
    卷第27頁）。然上開法律關係如何評價均可由本院自為審認
    ，且本件訴訟經最高法院發回更審，自原法院受理迄今復已
    歷數年，揆諸上開說明，自無停止本件訴訟程序之必要，合
    先敘明。
貳、實體方面
一、被上訴人主張：伊於民國65年6月間將所有系爭土地，借與
    伊父藍新全於其上興建同段0000建號即如原判決附圖（下稱
    附圖）所示，門牌為桃園市○○區○○路00巷0號建物（含三層
    建物及四樓鐵皮屋，下稱系爭建物）。103年7月間，藍新全
    未告知及獲伊之同意，逕將該建物贈與伊弟藍照慶之子即上
    訴人。藍新全於同年8月22日死亡，伊已於106年3月21日依
    民法第472條第2款、第4款規定，向藍新全之全體繼承人終
    止系爭土地之使用借貸契約，上訴人以系爭建物占有系爭土
    地，即無正當權源，依民法第767條第1項前段、中段規定，
    請求上訴人拆除系爭建物並將系爭土地返還予伊之判決（逾
    上開請求部分，非屬本院審理範圍，不予論述）。
二、上訴人則以：系爭土地為伊祖父母藍新全、藍鄭寶玉（下合
    稱藍新全2人，如其中1人逕稱其名） 出資買受，僅借用被
    上訴人名義登記，實際為藍新全所有，藍新全死亡後，應歸
    其全體繼承人公同共有，依民法第425條之1第1項規定，伊
    與該全體繼承人間就系爭土地於系爭建物得使用期限內，有
    租賃關係存在，自非無權占有。倘認該土地係被上訴人受贈
    取得，因藍新全係基於家長身分管理家族財產，提出被上訴
    人名義於64年7月30日出具之土地使用權同意書（下稱系爭
    同意書），於其上興建系爭建物，供藍新全一家人居住使用
    及出租獲利，被上訴人同意系爭建物占有使用系爭土地，性
    質上係無名契約而非使用借貸，使用期限應至系爭建物不堪
    使用為止，其間不得逕予終止契約。若認系爭同意書為使用
    借貸契約，藍新全與被上訴人間約定提供系爭土地之使用狀
    態迄未改變，被上訴人不得依民法第472條第2款規定終止契
    約。況藍新全對系爭土地保有管理、使用、收益權利，其將
    系爭建物贈與伊，並與伊共同居住，應有同意伊在系爭建物
    堪用期間內使用系爭土地之意，已成立基地使用借貸契約。
    藍新全死亡後，被上訴人為其繼承人，應繼受貸與人義務，
    伊以系爭建物占有使用系爭土地，非無權占有，被上訴人提
    起本件訴訟後，始以藍新全死亡為由，依民法第472條第4款
    規定終止契約，尤屬權利濫用等語，資為抗辯。
三、原審就上開部分判決被上訴人勝訴，並為供擔保後准免假執
    行之宣告。上訴人不服，其上訴聲明：㈠原判決（除確定部
    分外）不利於上訴人部分廢棄。㈡上開廢棄部分，被上訴人
    在第一審之訴及假執行之聲請均駁回。被上訴人答辯聲明：
    上訴駁回。
四、兩造不爭執事項：（本院卷第89頁、第272頁）
  ㈠藍新全2人依序育有藍碧芬、被上訴人、上訴人之父藍照慶，
    及藍照仁等4名子女，被上訴人為長子，於00年0月0日出生
    ，藍新全、藍鄭寶玉於56年11月24日以坐落桃園市○○區○○段
    000000地號土地及其上木造建物與鄰居陳郭鸞英交換000000
    地號土地及其上木造建物，並於57年6月10日以買賣為原因
    ，將000000地號土地所有權登記於被上訴人名下，另藍新全
    以被上訴人法定代理人身分，於57年3月20日以被上訴人名
    義向林熊祥買受000000地號土地，並於57年8月28日以買賣
    為原因，將000000地號土地所有權登記於被上訴人名下。
　㈡系爭土地自互易及購入後，藍新全曾提出系爭同意書，於64
    年8月15日經桃中市建造字第0711號建造執照核准起造系爭
    建物。
　㈢系爭建物於65年6月29日辦理所有權第一次登記為藍新全所有
    ，嗣於103年6月30日藍新全以贈與為原因，將系爭建物所有
    權移轉登記予上訴人，系爭建物占有使用系爭土地如附圖所
    示藍色部分、面積共計94平方公尺。
  ㈣藍鄭寶玉、藍新全先後於102年4月24日、103年8月22日去世
    ，被上訴人及藍碧芬、藍照慶、藍照仁均為其等繼承人。
五、本件爭點：（本院卷第89至90頁）
  ㈠系爭土地是否為被上訴人所有？
  ㈡系爭建物占有系爭土地是否有正當權源？
  ㈢被上訴人依民法第767條第1項前段、中段規定訴請上訴人拆
    屋還地，有否權利濫用？
    爰述之如下： 
　㈠系爭土地是否為被上訴人所有？　
　⒈按不動產物權經登記者，推定登記權利人適法有此權利，民
    法第759條之1第1項定有明文。其立法理由略以：此項登記
    之推定力，乃為登記名義人除不得援以對抗其直接前手之真
    正權利人外，得對其他任何人主張之，為貫徹登記之效力，
    此項推定力，應依法定程序塗銷登記，始得推翻。又稱「借
    名登記」者，乃當事人約定一方將自己之財產以他方名義登
    記，而仍自己管理、使用、處分，他方允就該財產為出名登
    記之契約（最高法院109年度台上字第190號判決意旨參照）
    。次按當事人主張有利於己之事實者，就其事實有舉證之責
    任，民事訴訟法第277條本文亦定有明文。
　⒉被上訴人主張伊係系爭土地所有人，惟為上訴人所否認，辯
    以：系爭土地為藍新全借名登記於被上訴人名下等語。則揆
    諸上開⒈舉證責任分配原則之說明，自應由上訴人就其所辯
    系爭土地係借名登記於被上訴人之情事，負舉證之責。
　⒊經查：
　⑴000000、000000地號土地分別於57年6月10日、57年8月28日
    以買賣為原因登記為被上訴人所有，有土地及房屋交換契約
    書、不動產買賣契約書、土地登記謄本（本院前審卷第73至
    81頁）可按，且為兩造所不爭執，已如前述，堪信屬實。
　⑵系爭建物與藍鄭寶玉所有門牌號碼桃園市○○區○○路000號建物
    （下稱000號建物）外觀為獨立2棟建物，但呈L形相連，內
    部相通，系爭建物自興建完成後，連同000號建物，供藍新
    全2人及其等子女住處，兼作藍新全、藍鄭寶玉自營藥房使
    用，嗣藍新全2人先後將000號建物1、2樓連同系爭建物1、2
    樓出租予李文財經營成衣店、郭文豪即得安數位商行經營網
    咖店，此有切結書、藍鄭寶玉寄予李文財之存證信函、房屋
    租賃解除契約協議書（本院前審卷第83至87頁、第323頁）
    可憑，且為兩造所不爭執（本院卷第272頁）。另有關尚智
    公司自91年2月5日起，曾於該址經營運動用品販賣店乙節，
    被上訴人雖主張：藍新全2人出租予尚智公司之建物限於000
    號建物，不包括系爭建物及系爭土地等語，惟：依尚智公司
    於105年4月8日函覆原審所檢附之房屋租賃契約書，雖就該
    租賃契約之標的僅記載000號建物1、2樓，然上開回函載明
    該公司向藍鄭寶玉承租之標的自91年承租時起即與後巷○○路
    00巷0號即系爭建物為連棟房屋，一併提供由其承租使用，
    有該公司之前開函文可憑（原審卷第29頁），且據證人即尚
    智公司副總經理劉錦福於本院前審結證稱：伊公司從91年開
    始向藍鄭寶玉承租○○路000號1、2樓，藍鄭寶玉也提供系爭
    建物2樓給伊公司作倉庫使用，租金開始是20幾萬，最後調
    降為22萬，104年4月因為耐吉的代理商希望伊公司把賣場加
    大來陳列喬登系列商品，000號建物與系爭建物是Ｌ型連結的
    建物，原來系爭建物1樓是藍新全自家作車庫使用，在104年
    4月伊向藍照慶承租系爭建物1樓，租金每月4萬，跟000號1
    樓打通作店面使用，系爭建物2樓則是作倉庫使用，可以跟0
    00號建物2樓前半段的賣場相通，伊公司使用系爭建物2樓沒
    有另外付租金，包含在000號建物1、2樓的租金內。當時伊
    公司原來也想要租系爭建物1樓，但藍鄭寶玉表示他們1樓有
    停放兩台車子使用，不願出租，000號建物1、2樓及系爭建
    物2樓的租金都是藍鄭寶玉收，伊公司開票，一次開一年的
    票，系爭建物1樓是藍照慶收的，也是開一年份的票。103年
    8月4日簽約時，本來要簽3年，但大哥藍照鈞（即被上訴人
    ）有意見，後來改為2年約，但是，後來105年10月被上訴人
    要求伊公司從系爭建物1、2樓遷離等語（見本院前審卷第43
    8至439頁），堪認尚智公司自91年2月5日起至105年10月止
    向藍鄭寶玉承租範圍除000號建物1、2樓外，並包括系爭建
    物2樓，且該公司自104年4月起另向上訴人之父即藍照慶承
    租系爭建物1樓甚明，是被上訴人前揭之主張，自不可採。
　⑶承上，藍新全2人將系爭土地互易及購入後，即將系爭土地登
    記於被上訴人名下，並於系爭土地上興建系爭建物供全家人
    居住使用及出租獲利，固如上述，惟有關系爭建物自建造完
    成後前開之管理、使用及收益情形，充其量應僅能認為藍新
    全2人對於系爭建物擁有管理、使用及收益之權，而藍新全
    得使用系爭土地之權，則係基於系爭同意書而來，尚難因系
    爭建物之上開管理、使用及收益情形，即遽認系爭土地係借
    名登記於被上訴人名下。
　⑷另參諸藍鄭寶玉於102年4月24日死亡、藍新全於103年8月22
    日死亡時，藍鄭寶玉、藍新全始終未曾向被上訴人請求返還
    系爭土地，佐以藍新全、藍鄭寶玉之其他繼承人即藍碧芳、
    藍照仁，就系爭土地之產權，於另案均分別具狀否認系爭土
    地係借名登記於被上訴人名下，亦有民事陳報狀各1紙可憑
    （本院前審卷第569、571頁），堪認藍新全2人應有使被上
    訴人終局取得系爭土地所有權之意甚明。
　⑸此外，上訴人復未提出其他積極證據，證明被上訴人與藍新
    全間約定被上訴人僅單純出名登記，而無由被上訴人終局取
    得系爭土地所有權之事實，應認上訴人所辯系爭土地係藍新
    全所有，與被上訴人間就系爭土地係成立借名登記契約等語
    ，自不可採。
　⑹至上訴人復辯以：藍新全2人生前持有系爭土地所有權狀，藍
    新全2人於78年2月27日以系爭土地為藍鄭寶玉設定本金350
    萬元最高限額抵押權，以牽制被上訴人處分系爭土地等情，
    惟抵押權設定與否，與所有權之歸屬，別為二事，尚難有該
    抵押權之設定即認藍新全2人無意使被上訴人終局取得系爭
    土地所有權，況以系爭土地設定之前開抵押權早於101年9月
    5日已因清償而塗銷，此有土地異動索引（本院前審卷第585
    頁）可按，而藍新全2人於塗銷上開抵押權登記時，亦未一
    併要求被上訴人返還系爭土地，上訴人並自承：藍新全後來
    將系爭建物贈與上訴人，將系爭土地登記予被上訴人，用意
    應該是希望可以均衡一下，家產才不會輕易被處理掉，希望
    家產可以長久被保存等語（原審卷第141頁），益見藍新全
    確有藉由上訴人及被上訴人各自保有系爭建物及系爭土地所
    有權，以資其等無法輕易處分該等財產，而有使被上訴人終
    局取得系爭土地所有權之意甚明。
　⑺準此，自應依民法第759條之1規定，推定被上訴人為系爭土
    地之所有權人。
　㈡系爭建物占有系爭土地是否有正當權源？　　
  ⒈按借用人違反約定或依物之性質而定之方法使用借用物，或
    未經貸與人同意允許第三人使用者。或借用人死亡者。貸與
    人得終止契約。民法第472條第2、4款分別定有明文。又基
    於債之關係而占有他方所有物之一方當事人，本得向他方當
    事人（所有人）主張有占有之合法權源；如該有權占有之人
    將其直接占有移轉予第三人時，除該移轉占有性質上應經所
    有人同意（如民法第467條第2項規定）者外，第三人亦得本
    於其所受讓之占有，對所有人主張其有占有之權利，此乃基
    於「占有連鎖（Besitzkette）」之原理所產生之效果，與
    債之相對性（該第三人不得逕以其前手對所有人債之關係，
    作為自己占有之正當權源）係屬二事（最高法院101年度台
    上字第224號判決意旨參照）。次按以無權占有為原因，請
    求返還土地者，占有人對土地所有權存在之事實無爭執，而
    僅以非無權占有為抗辯者，土地所有權人對其土地被無權占
    有之事實無舉證責任，占有人自應就其取得占有係有正當權
    源之事實證明之（最高法院85年度台上字第1120號判決意旨
    參照）。
　⒉被上訴人主張上訴人以系爭建物占有系爭土地，係屬無權占
    有等語，惟為上訴人所否認，並以上開情詞置辯。查被上訴
    人為系爭土地之所有人乙節，已如前述，上訴人既抗辯其為
    有權占有，則依上開舉證責任分配原則，自應由上訴人就占
    用系爭土地之合法權源，負舉證之責。
  ⒊經查：
　⑴系爭建物乃藍新全於64年間申請起造，藍新全曾提出被上訴
    人名義之系爭同意書，於64年8月15日經桃中市建造字第071
    1號建造執照核准起造系爭建物。於65年6月29日辦理所有權
    第一次登記為藍新全所有，嗣於103年6月30日藍新全以贈與
    為原因，將系爭建物所有權移轉登記予上訴人，系爭建物占
    有使用系爭土地如附圖所示藍色部分、面積共計94平方公尺
    。此有桃園市中壢區公所106年3月15日桃市壢工字第106001
    2205號函附系爭建物使用執照及建築執照可憑（原審卷第16
    8至174頁），並經原審於105年5月18日親至現場履勘，亦有
    勘驗筆錄及桃園市中壢地政事務所製作之複丈成果圖可按（
    原審卷第107至109頁）。是被上訴人同意藍新全以興建之系
    爭建物使用系爭土地，而使用之面積詳如附圖所示，應堪認
    定。
　⑵觀諸系爭同意書載有：茲有藍新全1人，擬在系爭土地建築三
    層RC造乙棟，業經藍照鈞（即被上訴人）完全同意，為申請
    建造執照特立此同意書等語（原審卷第174頁），另藍新全
    使用系爭土地建造系爭建物並未支付任何費用，堪認系爭同
    意書乃被上訴人與藍新全間就系爭土地之使用所成立之使用
    借貸關係，基於債之相對性，其效力應僅及於被上訴人與藍
    新全間，不及於系爭同意書以外之當事人。是系爭建物之受
    贈者即上訴人就其占有系爭土地與系爭土地所有人即被上訴
    人間之法律關係，並不當然繼受其前手即藍新全與被上訴人
    間之法律關係。
　⑶藍新全於103年6月30日將系爭建物贈與上訴人，並於同年7 
    月4日辦理所有權移轉登記，有系爭建物第二類登記謄本可
    按（壢簡卷第7頁），並據證人即辦理系爭建物所有權移轉
    登記之地政士蘇榮淇於本院證述屬實（本院前審卷第372頁
    ）。斯時，上訴人以系爭建物占有系爭土地，雖係自原有權
    占有系爭土地之藍新全處取得，然依民法第467條第2項規定
    ，上訴人以系爭建物占有系爭土地仍應經系爭土地所有人即
    被上訴人之同意，否則，依前開最高法院101年度台上字第2
    24號判決意旨之說明，上訴人仍難基於占有連鎖之原理，對
    被上訴人主張合法占有之權利。嗣藍新全於103年8月22日死
    亡後，被上訴人於106年3月21日依民法第472條第2、4款規
    定以存證信函通知藍新全之全體繼承人終止被上訴人與藍新
    全之使用借貸契約，並於同年月23日送達，有存證信函及收
    件回執存卷足憑（原審卷第189至192頁），揆諸前揭規定，
    藍新全雖有權將系爭建物贈與上訴人，惟未經被上訴人同意
    由上訴人以系爭建物占有系爭土地，於藍新全過世後，被上
    訴人向藍新全之繼承人終止上開使用借貸契約自屬有據，使
    用借貸法律關係經被上訴人合法終止後，系爭建物占用系爭
    土地即欠缺合法占有權源，自屬無權占有，洵堪認定。
　⑷上訴人雖辯以：土地係藍新全基於家長身分管理家族財產之
    行為，藍新全有權管理、使用、收益，被上訴人應受上開家
    產制度之限制，伊以系爭建物占有使用系爭土地，非無權占
    有等語，查臺灣社會自清朝以降，雖有所謂家產制度，然 
    於民法施行（即18年10月10日）後已不復使用，觀諸000000
    、000000地號土地分別於57年6月10日、57年8月28日取得，
    而系爭建物則係於65年6月29日辦理所有權第一次登記為藍
    新全所有，嗣於103年6月30日藍新全以贈與為原因，將系爭
    建物所有權移轉登記予上訴人等情，業如上述，斯時，自系
    爭土地取得之時間起算，已距民法施行至少約40年，且與前
    開⒊所述現行民法第467條第2項規定相違，故上訴人上揭所
    辯，仍難憑採。
　⑸此外，上訴人復未能就其所有系爭建物占有系爭土地具有正
    當權源，加以舉證以實其說，自應認被上訴人前開之主張為
    正當。　
  ㈢被上訴人依民法第767條第1項前段、中段規定訴請上訴人拆
    屋還地，有否權利濫用？
　⒈按「權利之行使，不得違反公共利益，或以損害他人為主要
    目的。行使權利，履行義務，應依誠實及信用方法。」民法
    第148條定有明文。又權利之行使，是否以損害他人為主要
    目的，應就權利人因權利行使所能取得之利益，與他人及國
    家社會因其權利行使所受之損失，比較衡量以定之。倘其權
    利之行使，自己所得利益極少而他人及國家社會所受之損失
    甚大者，非不得視為以損害他人為主要目的，此乃權利社會
    化之基本內涵所必然之解釋（最高法院71年台上字第737號
    判例意旨參照）。  　
　⒉經查系爭建物自65年6月29日建築完成後，連同000號建物，
    供作藍新全2人及其等子女住處，並有如上所述使用收益情
    形，已詳如上述，被上訴人訴請上訴人拆除系爭建物，固對
    上訴人所有並使用系爭建物之權益受有損害。然：
　⑴被上訴人自系爭建物興建之初迄今均係系爭土地之所有權人
    ，亦為書立系爭同意書之人，並未有系爭土地所有權人與系
    爭同意書之書立者，因物權變動致二者分屬不同人之情形，
    即系爭土地所有權人未曾有任何變動情事。茲有關系爭土地
    與系爭建物間法律關係之產生變動，係肇因系爭建物原所有
    權人藍新全將系爭建物之所有權贈與上訴人，使上開之法律
    關係發生變更所致，該法律關係之變更，非係緣於被上訴人
    之任意行為應堪認定。
　⑵基於債之相對性，被上訴人同意系爭土地供藍新全建造系爭
    建物之效力，僅及於被上訴人與藍新全間，而不及於兩造間
    ，上訴人並無以系爭建物占有系爭土地之正當權源，已如前
    述。上訴人以系爭建物占有系爭土地，對於被上訴人就系爭
    土地之利用顯受有相當大限制，於自由經濟市場機制下，被
    上訴人成年後雖未居住系爭建物，然衡諸一般經驗法則，系
    爭土地位於桃園市○○市區，103年1月土地公告現值每平方公
    尺85800元（原審壢簡卷第5至6頁)，價值不菲，且系爭建物
    自建築完成迄今，亦已40餘年，被上訴人訴請拆屋還地後，
    如於原址開發重建之經濟價值，與目前系爭土地因系爭建物
    存在受有限制之情形相較，自具有相當之經濟效益。
　⑶綜此，被上訴人行使其系爭土地所有權人之權利，雖影響上
    訴人之利益，然非屬自己所得利益極少而上訴人所受之損失
    甚大顯不相當之情形，則揆諸上開說明，尚難認被上訴人行
    使上開權利於主觀上係以損害他人為主要目的，是被上訴人
    前開權利之行使，自無權利濫用之情事。
　⒊從而，上訴人抗辯被上訴人依民法第767條第1項前段、中段
    規定訴請上訴人拆屋還地，係屬權利之濫用等語，自無理由
    。
六、綜上所述，被上訴人依民法第767條第1項前段、中段規定，
    請求上訴人將系爭土地上之系爭建物拆除，並將占用系爭土
    地部分返還予被上訴人，自屬正當，應予准許。從而，原審
    就此部分為上訴人敗訴之判決，並為准免假執行之宣告，尚
    無不合。上訴意旨指摘原判決此部分不當，聲明廢棄改判，
    為無理由，應駁回上訴。
七、本件事證已臻明確，上訴人復於本院聲請傳訊證人劉啟田、
    蕭詩隆、戴昌武、藍照仁（本院卷第39頁），及勘驗原審10
    6年2月6日應訊錄音光碟及代書蘇榮淇辦理系爭建物之文件
    （本院卷第415頁）；另被上訴人亦聲請傳訊證人藍碧芬（
    本院卷第117頁），經核上開待證事實與本院前揭之認定無
    影響，自無通知上述之人到庭作證及勘驗之必要。（上訴人
    聲請保全證據部分，本院另以裁定為之。）又兩造其餘之攻
    擊或防禦方法及所用之證據，經本院斟酌後，認為均不足以
    影響本判決之結果，爰不逐一論列，併此敘明。
參、據上論結，本件上訴為無理由，爰依民事訴訟法第449條第1
    項、第78條規定，判決如主文。
中　　華　　民　　國　　109 　年　　9 　　月　　22　　日
                  民事第八庭    
                      審判長法  官  陳邦豪
                            法  官  湯美玉 
                            法  官  古振暉    
正本係照原本作成。
如不服本判決，應於收受送達後20日內向本院提出上訴書狀，其
未表明上訴理由者，應於提出上訴後20日內向本院補提理由書狀
（均須按他造當事人之人數附繕本）上訴時應提出委任律師或具
有律師資格之人之委任狀；委任有律師資格者，另應附具律師資
格證書及釋明委任人與受任人有民事訴訟法第466條之1第1項但
書或第2項（詳附註）所定關係之釋明文書影本。
中　　華　　民　　國　　109 　年　　9 　　月　　24　　日

  　　　　　　　　　　　　　書記官  王才生
附註：
民事訴訟法第466條之1（第1項、第2項）：
對於第二審判決上訴，上訴人應委任律師為訴訟代理人。但上訴
人或其他法定代理人具有律師資格者，不在此限。
上訴人之配偶、三親等內之血親、二親等內之姻親，或上訴人為
法人、中央或地方機關時，其所屬專任人員具有律師資格並經法
院認為適當者，亦得為第三審訴訟代理人。